Inventaris van het archief van Schout-bij-Nacht Titulair mr. Dr. M.W. Mouton, 1929-1966
Nationaal Archief, Den Haag
Ministerie van Marine: Persoonlijk Archief van Schout-bij-Nacht Titulair mr. Dr. M.W. Mouton
Mouton
1929-1966
D27543
1.00 meter; 40 inventarisnummers.
Normale geschreven, getypte en gedrukte documenten, geen bijzondere handschriften.
Nationaal Archief, Den Haag
Schout-bij-Nacht Titulair mr. Dr. M.W. Mouton
Mr. Dr. M.W. Mouton was beroepsofficier bij de marine en jurist met als specialisatie het volkenrecht. Zijn archief bevat stukken over zijn privéleven en over zijn loopbaan. Er is correspondentie met wetenschappers, juristen en politici (onder meer: jhr. A. van Foreest, P.S. Gerbrandy, jhr. F.A. Groeninx van Zoelen, B.V.A. Röling, J.H.W. Verzijl en H. Woltjer.) Tot de kwesties die aan de orde komen behoren: admiraal Doenitz, genocide, gijzelaars, oorlogsmisdaden, konvooien, bewapening van koopvaardijschepen in oorlogstijd, hospitaalschepen, krijgsgevangenen, het bombardement van Rotterdam, represailles, de doodstraf, de United Nations War Crimes Commission, de positie van Oostenrijk, de Europese integratie, Nieuw-Guinea en het continentaal plat. Tenslotte is er gedeponeerd archief van de Belgisch-Nederlandse Kring te Londen (1942-1944).
Archiefvorming
Geschiedenis van de archiefvormer
Martinus Willem Mouton werd geboren te Amsterdam op 10 juli 1901 en stierf in Wassenaar op 5 januari 1968.
Op 17 augustus 1923 werd hij, na een opleiding aan het Koninklijk Instituut voor de Marine te hebben gevolgd, benoemd tot luitenant ter zee III. Mouton doorliep diverse rangen en er werd hem uiteindelijk op 16 februari 1958 titulair de rang van schout-bij-nacht verleend. Verder deed hij examen doctoraal rechten te Amsterdam op 2 februari 1934 en op 2 juli 1947 promoveerde Mouton te Leiden.
In juli 1942 werd hij adviseur Internationaal Recht van de Nederlandse minister president in Londen.
In Londen was hij ook secretaris van de Belgisch-Nederlandse kring. Deze werd opgericht op 6 januari 1943 met als doel "(...) de persoonlijke kennismaking tussen Belgen, Luxemburgers en Nederlanders te vergemakkelijken; de onderlinge betrekkingen tusschen deze volkeren te bevorderen door besprekingen en lezingen over cultureele, economische en andere belangen (...)."
Bij Koninklijk Besluit van 29 oktober 1945 (Stb 57) werd hij benoemd tot Vertegenwoordiger voor Nederland bij de United Nations War Crimes Commisssion te Londen.Van november 1947 tot 1 januari 1952 was hij rechtsgeleerd raadsheer in de bijzondere raad van cassatie te Den Haag. Daarna was hij adviseur internationaal recht van de chef van de Marinestaf, respectievelijk hoofd van het bureau Volkenrecht en op 15 juli 1964 werd hij benoemd tot adviseur van de minister van Defensie voor volkenrechtelijke aangelegenheden der marine. Vanaf 20 december 1953 was hij tevens lid van de commissie van advies inzake volkenrechtelijke vraagstukken van het ministerie van Buitenlandse Zaken.
In 1967 gaf Mouton in een wilsbeschikking te kennen dat na zijn dood zijn privé-bibliotheek en archief, voorzover betrekking hebbend op het internationaal recht en voor zover van belang voor de Koninklijke Marine, zouden worden overgedragen aan de Marine.
Ministerie van Defensie, DARIC/Centraal Archievendepot, archief ministerie van Marine, dossier S 743471.
Enkele publicaties van zijn hand:
Oorlogsmisdrijven en het internationaal recht (Den Haag, 1947)
The continental shelf (Den Haag, 1952)
Geschiedenis van het archiefbeheer
De verwerving van het archief
Overbrenging van een overheidsarchief
Inhoud en structuur van het archief
MAISAO-WOTAP; 2.12
Selectie en vernietiging
Overzicht van vernietigde stukken:
Ingekomen stukken betreffende de diplomatieke conferenties inzake de instelling van een internationale overeenkomst voor de behandeling van oorlogsslachtoffers in 1949 en 1954 te Geneve, gestencilde notulen en rapportages ( deze stukken bevinden zich op vele andere bewaarniveaus) circa 90 centimeter
Stukken betreffende de tweede zeerechtconferentie van de Verenigde Naties 1960, 10 centimeter
Stukken betreffende strafzaken in Nederlands-Indië waarbij Mouton als raadsman is opgetreden, 1935-1936, 12 centimeter
Rapporten van de international law commission van de general assembly van de Verenigde Naties, 1964, 8 centimeter
Stukken betreffende de zeerechtconferentie van de Verenigde Naties, gestencild, 1957-1959, 56 centimeter
Bedankbriefjes voor en aanbiedingsbrieven van overdrukken van artikelen van de hand van Mouton
Uittreksels van artikelen en boeken
Rapporten van de studiegroep voor reconstructieproblemen, 1942-1944 (zie hiervoor het archief van het ministerie van Defensie/Oorlog te Londen)
Documentatie in de vorm van overdrukken, periodieken, tijdschriften.
In totaal werd circa 2,5 meter archiefbescheiden vernietigd.
Aanwijzingen voor de gebruiker
Openbaarheidsbeperkingen
Volledig openbaar.
Materiële beperkingen
Aanvraaginstructie
Openbare archiefstukken kunnen online worden aangevraagd en gereserveerd. U kunt dit ook via de terminals in de studiezaal van het Nationaal Archief doen. Om te kunnen reserveren dient u de volgende stappen te volgen:
U maakt een profiel aan op www.gahetna.nl, en logt vervolgens in
Via de archiefinventaris (alleen de beschrijvingen met rode nummers) selecteert u het gewenste archiefstuk door op de knop 'Reserveren' te klikken
In het volgende scherm geeft u aan op welke dag u het archiefstuk wilt inzien
Indien u zich bevindt in de studiezaal en een tafelnummer heeft ontvangen kunt u dit nummer vermelden. Als u geen tafelnummer heeft kunt u tafelnummer 777 laten staan
Vervolgens bevestigt u uw reservering door deze te versturen.
Verwant materiaal
Beschikbaarheid van kopieën
Beschrijving van de series en archiefbestanddelen
- Persoonlijk archief van schout bij nacht titulair mr dr M.W. Mouton, 1929-1966
  - Stukken van algemene aard, 1
    - Ingekomen en minuten van uitgaande stukken, 1931, 1946-1965; 1-6; 6 omslagen
      - A-D., 1
        Correspondentie met personen:
        Baxter, Richard R. van Harvard Law School Boelen, H.M.J.
        Bos, prof mr M., volkenrechtelijk instituut Rijksuniversiteit Utrecht
        prof Bourquin
        Brand, George, War crimes trial law reports
        Brink
        Bijl, mr J.S., hoofd bureau opsporing oorlogsmisdrijven
        Chaumont, prof
        Cosford, EJ.
        Drost, prof dr. P.N.
        Zaken:
        Aanwijzingen bestuursorganen bij een vijandelijke inval
        Amand, Jean Jaques
        Archieven, diefstal
        Armed merchant vessels
        Asylum, the right of
        Austria, the legal status of
        Bar, 2e conferentie der internationale ~ association, 's-Gravenhage 1948
        Bewakingskorps, marine ~ in oorlogstijd
        Co-existence and international law
        Competence of court
        Contiguous zone
        Convooi
        Deportation - correspondentie met Verzijl
        Diplomacy
        Diplomatieke conferentie Genève 1949
        Doenitz, adhesie-betuigingen aan het adres van de Duitse admiraal
      - E-G., 2
        Edström, Björn R., Stockholm
        Engel, mr F.J.N.
        Feith, jhr mr W. W.
        Foreest, jhr A. van
        Fried, dr John H.E.
        Gerbrandy, prof mr P.S.
        Gidel, prof
        Gilbert Goldie, L.F.E.
        Graven, prof Jean
        Groeninx van Zoelen, maj jhr mr F. A.
        European integration
        Exterritorialiteit van vreemde militairen hier te lande
        Extradition
        Franc tireur, zie ook Volunteer corps
        Genocide
        Grafruimte, recht tot begraven
        Gijzelaars
      - H-I., 3
        Haas, prof dr W.J. de
        Hambro, prof Edvard, Oslo
        mr Hooykaas
        Huber, prof Max
        Hospitaalschepen
        In beslagname zeesleper Noord-Holland
        Indonesische infiltranten in Nieuw-Guinea
        International court of justice
        International criminal law
        Iran, zie ook: Tadjbakche, Gh. R.
      - J-L., 4
        Jagerskiöld, prof Stig, Uppsala universiteit, Zweden
        Lauterprach, prof H.
        Ledingham, kol.
        Leigh, Monroe
        Litawski, dr JJ.
        Krijgsgevangenen
        Lezing departement van marine 1958 over zeerechtconferentie
      - M-O., 5
        Manner, prof
        Milo, prof.dr. T.H.
        Moolenburgh, kltz C.
        Oorlogsdocumentatie, Rijksinstituut voor
        Marine
        Moeder (opname in ziekenhuis)
        Mors, korporaal-machinist J.
        Oorlogsrecht, herziening
        Oorlogsrecht, ontwikkeling van het ~ in Wereldoorlog II, voordracht Vereniging ter beoefening van de krijgswetenschap
        Oorlogsmisdrijven en het internationaal recht, uitgave van het gelijknamige boek
      - P-Z., 6
        Pedel Rijksuniversiteit Leiden, P.A. Harteveld, inzake promotie
        Roest, kltz E.
        Rollin Couquerque
        Röling, prof B.V.A.
        Straelen, van
        Strooier, C.
        Tadjbakhche, Gh. R.
        Tex, mr Jan den
        Texeira de Mattos, jhr HA.
        Touffait, directeur du service de recherches du crimes de guerre ennemis
        Valkhof, mr J.
        Verzijl, prof dr J.H.W.
        Vreedenburgh, mr C.J.
        Woerden, L.H. van
        Woltjer, mr H.
        Woltman, mr J.J.
        Wright, lord ~of Durley
        Young, Richard
        Zivkovic, dr R.
        Represailles
        Rotterdam, bombardement van
        Spier, discriminatie van 1e lt Jo
        Telders, volkenrechtelijk dispuut professor
        Verdragen, nota betreffende de classificatie van
        Vereniging voor internationale rechtsorde V.I.R.O.
        Visserij Indonesië
        Volunteer corps, zie ook Franc tireur en Bewakingkorps
        Zoölogisch station der dierkundige vereeniging
  - Stukken betreffende het privéleven, 2
    - Stukken betreffende de rechtszaak voor het Hoog Militair Gerechtshof van Nederlands-Indië inzake een Mouton ten laste gelegde aanrijding, 1935; 7; 1 omslag
    - Getuigschrift van de kapitein van het schip Tatsuta Maru inzake het passeren van de evenaar, 1938; 8; 1 stuk
    - Stukken betreffende de echtscheiding tussen Mouton en Eileen Campbell, 1942-1944; 9; 1 omslag
  - Stukken betreffende het openbaar leven, 3
    - Wetenschappelijke activiteiten, 3.1
      - Stukken betreffende de studie "South-west Africa - a study of competence" van de hand van mr W.E.B. Versfeld, 1956; 10; 1 omslag
      - Stukken betreffende een artikel in het Marineblad inzake de conferentie over het recht van de zee, gehouden te Genève in 1958 en 1960, 1959-1960; 11; 1 omslag
      - Stukken betreffende een publicatie in het tijdschrift van het Koninklijk Nederlands Aardrijkskundig Genootschap, 1959-1961, 1965; 12; 1 omslag
      - Stukken betreffende een lezing voor het Koninklijk Instituut van Ingenieurs inzake de juridische en politieke aspecten van het continentale plateau, 1961; 13; 1 omslag
      - Stukken betreffende de artikelen 'Politiebevoegdheden op de volle zee', 'Volkenrechtelijke aspecten van het ultimatum op Rotterdam, op 14 mei 1940' en 'Enkele volkenrechtelijke aspecten van het geval Santa Maria', 1961; 14; 1 omslag
      - Stukken betreffende een lezingenreeks aan de Academie voor Internationaal Recht in het Vredespaleis te Den Haag inzake 'The international regime of the Polar regions', 1961-1964; 15; 1 omslag
      - Stukken betreffende een lezing aan de University of Londen inzake 'International law and radio and television transmissions from artificial islands' (REM-eiland), 1963-1965; 16; 1 omslag
      - Stukken betreffende een docentschap aan het Institute of Social Studies tijdens de cursus international relations, 1964-1965; 17; 1 omslag
      - Stukken betreffende een college verzorgd op de negentiende Amsterdamse universiteitsdag op zaterdag 16 oktober 1965 inzake moderen tendensen in de zeevisserij, 18; 1 omslag
    - Maatschappelijke carrière, 3.2
      - Stukken betreffende de commissie tot herziening der neutraliteitsproclamatie, 1929-1932; 19; 1 omslag
      - Stukken betreffende de werkzaamheden van de studiegroep voor reconstructieproblemen, commissie IVa, de berechting van landverradelijke elementen, 1942-1943; 20; 1 omslag
      - Stukken betreffende de bestraffing van oorlogsmisdadigers, mede gezien het beroep op ambtelijk bevel bij het plegen en plegers daarvan, 1942-1946; 21; 1 omslag
      - Stukken betreffende internationale verdragen inzake de status van militaire, particuliere en neutrale hospitaal- en kustreddingsschepen en de bescherming van burgerslachtoffers, 1943, 1946; 22; 1 omslag
      - Stukken betreffende gratie van strafvonnissen, met name bij oplegging van de doodstraf, 1943-1947; 23; 1 omslag
      - Stukken betreffende de vraag of bij de berechting van oorlogsmisdadigers de conventie van Genève betreffende krijgsgevangenen van 1929 toegepast dienst te worden, 1944, 1948; 24; 1 omslag
      - Stukken betreffende de aanklacht en vervolging van oorlogsmisdaden in het bijzonder Nederlands grondgebied en/of tegen Nederlandse staatsburgers begaan, 1944-1946; 25; 1 omslag
      - Stukken betreffende het onderzoek naar het door de Nederlandse inlichtingendienst te Lissabon onder beheer van dr Maas Geesteranus gevoerde financieel beheer, 1944-1945; 26; 1 omslag
        Voor meer gegevens omtrent deze zaak zie onder andere ook Algemeen Rijksarchief, archieven van het ministerie van Defensie/Oorlog te Londen.
      - Stukken betreffende de aanwijzing en het ontslag van Mouton als Nederlands vertegenwoordiger bij de United Nations War Crimes Commission te Londen, 1945-1949; 27; 1 omslag
      - Stukken betreffende de vraag of Duitse Verwalters bij de aankoop van door de Duitse bezetters onrechtmatig geconfisceerde joodse zaken van heling kunnen worden beschuldigd, 1946; 28; 1 omslag
      - Prelimanary draft of index to minutes and documents of the United Nations War Crimes Commission, met supplementen, 1946-1947; 29; 1 omslag
      - Stukken betreffende de diplomatieke conferentie van 21 april tot 12 augustus 1949 in Genève voor de herziening van de bestaande Rode Kruis-verdragen en de totstandkoming van een nieuw verdrag ter bescherming van burgers in oorlogstijd, 30; 1 omslag
      - Stukken betreffende in Nederland gewezen vonnissen tegen Duitse oorlogsmisdadigers, 1949; 31; 1 omslag
      - Stukken betreffende Venezolaanse claims inzake het continentaal plat en territoriale wateren in verband mer de rechten van de Nederlandse Antillen, 1954, 1956-1959; 32; 1 omslag
      - Stukken betreffende richtlijnen voor het optreden tegen koopvaardijschepen en prauwen in en nabij het rechtsgebied van Nederlands Nieuw-Guinea, 1956-1961; 33; 1 omslag
      - Stukken betreffende het voorlopig ontwerp voor een instructie betreffende de toepassing van het internationaal recht in vredestijd ten dienste van commanderende officieren van de Koninklijke marine (VVKM 147a), 1956-1963; 34; 1 pak
      - Order inzake de uitdunning, vernietiging en bewaring van niet geclassificeerde, dienstgeheime en confidentiële archieven van inrichtingen der Koninklijke marine en nader te noemen schepen onder bevel van de commandant der marine in Nederlands Nieuw-Guinea, afschrift, 1960; 35; 1 stuk
      - Stukken betreffende een Nederlandse protestnota inzake het volkenrechtelijke regime van de Rio de la Plata-monding, 1963; 36; 1 omslag
      - Stukken betreffende de verbetering van de Westerschelde ten bate van de zeevaart op Antwerpen, 1963, 1965; 37; 1 omslag
      - Stukken betreffende de verdeling van het continentaal plat tussen Nederland en Groot-Brittanië, 1964-1965; 38; 1 omslag
      - Stukken betreffende het tripartite overleg tussen Nederland, Duitsland en Denemarken inzake het continentaal plat, 1964-1966; 39; 1 omslag
  - Gedeponeerd archief van de Belgisch-Nederlandse kring te Londen, 1942-1944, 4
    - Ingekomen en minuten van uitgaande stukken, 1942-1944; 40; 1 omslag